ACORDAO-COMPLETO-2407153

ACÓRDÃO 1072/2020 ATA 14/2020 - PLENÁRIO

VISTOS, relatados e discutidos estes autos de representação formulada pela Exma. Sra. Senadora Leila Barros sobre a possível interdição das instalações olímpicas no Rio de Janeiro - RJ por intermédio da liminar deferida pela 17ª Vara Federal a partir do pedido feito pelo Ministério Público Federal, podendo resultar em graves prejuízos ao esporte no Brasil;
		ACORDAM os Ministros do Tribunal de Contas da União, reunidos em Sessão do Plenário, ante as razões expostas pelo Relator, em:
	9.1. conhecer da presente representação, por atender aos requisitos de admissibilidade previstos nos arts. 235 e 237, III, do Regimento Interno do TCU (RITCU) , para, no mérito, considerá-la prejudicada, por perda de objeto, diante dos elementos de convicção até aqui obtidos pelo TCU;
	9.2. determinar que a unidade técnica adote as seguintes medidas:
	9.2.1. envie a cópia do presente Acórdão, com o Relatório e a Proposta de Deliberação, aos seguintes destinatários:
9.2.1.1. à Exma. Sra. Senadora Leila Barros, para ciência, informando-lhe que o detalhado monitoramento sobre as medidas ligadas ao legado olímpico no Rio de Janeiro - RJ tem sido promovido no bojo do TC Processo 034.795/2018-9 sob a relatoria do Ministro Augusto Nardes; e 
9.2.1.2. à Secretaria Especial do Esporte do Ministério da Cidadania, para ciência e eventual adoção das providências cabíveis; e
		9.2.2. promova o arquivamento deste feito pelo apensamento definitivo do presente processo ao TC Processo 034.795/2018-9, sem prejuízo de determinar que a unidade técnica promova o acompanhamento sobre o andamento do processo judicial no âmbito do Tribunal Regional Federal da 2ª Região e, especialmente, sobre o Agravo de Instrumento n.º 5000287-79.2020.4.02.0000/RJ.

Representação sobre a possível interdição das instalações olímpicas no Rio de Janeiro  RJ, por intermédio da liminar concedida pela 17ª Vara Federal a partir do pedido feito pelo Ministério Público Federal, o que poderia acarretar graves prejuízos ao esporte brasileiro.

Secretaria Especial do Esporte do Ministério da Cidadania.

3. Representante: Exma. Sra. Senadora Leila Barros.

13.1. Ministros presentes: José Mucio Monteiro (Presidente), Walton Alencar Rodrigues, Benjamin Zymler, Augusto Nardes, Raimundo Carreiro, Ana Arraes, Bruno Dantas e Vital do Rêgo.
13.2. Ministros-Substitutos presentes: Marcos Bemquerer Costa, André Luís de Carvalho (Relator) e Weder de Oliveira.

ANDRÉ DE CARVALHO

Trata-se de representação formulada pela Exma. Sra. Senadora Leila Barros sobre a possível interdição das instalações olímpicas no Rio de Janeiro - RJ por intermédio da liminar deferida pela 17ª Vara Federal a partir do pedido feito pelo Ministério Público Federal, podendo resultar em graves prejuízos ao esporte no Brasil. 
2.	Após a análise final do feito, o auditor federal da SecexTrabalho lançou o seu parecer conclusivo à Peça 6, com a anuência, por delegação de competência, do diretor da unidade técnica (Peça 7) , nos seguintes termos:
                 	" (...) 2. Esta representação foi feita a partir do Ofício n. 009/2020 - GSLB (peça 1) , datado de 20/1/2020, do qual extraímos as seguintes assertivas:
	'Esta interdição acarretará graves e irreparáveis prejuízos ao esporte brasileiro, a exemplo da equipe feminina de basquete que está utilizando parte das instalações para os seus treinamentos visando o campeonato pré-olímpico, além de outras modalidades esportivas que utilizam todo o complexo olímpico.
	Em razão dos poucos espaços com condições para a realização de treinamentos e atividades esportivas no Brasil e em especial no Rio de Janeiro, se faz necessário todo o esforço conjunto com os poderes públicos para que se encontre urgentemente as soluções administrativas, judiciais e legais para a reversão da decisão judicial e consequentemente a manutenção das instalações olímpicas no Estado do Rio de Janeiro, destacando, inclusive a sua utilização para preparação e equipes e atletas olímpicos para as olimpíadas que realizar-se-ão no corrente ano. 
	          (...) É de se destacar o investimento bilionário dos recursos públicos que foi destacado na construção do centro olímpico e temos a obrigação de preservá-lo e mantê-lo em funcionamento e dentro das atribuições deste egrégio Tribunal de Contas que sejam apuradas as responsabilidades quanto ao motivos da interdição das instalações olímpicas no Estado do Rio de Janeiro e o possível abandono dos equipamentos públicos conforme amplamente noticiado na mídia nacional e relatado pelo Ministério Público Federal em ação judicial perante a Justiça Federal.
	Destaque-se ainda o Governo Federal criou uma Autarquia temporária denominada AGLO -Autoridade de Governança do Legado Olímpico para os jogos Olímpicos de 2016 e de acordo com o Decreto Federal n° 9.674/2019 integrava a estrutura organizacional do Ministério da Cidadania, no entanto, no mês de junho de 2019 a referida Autarquia foi extinta e todo o complexo com as instalações olímpicas se encontram em aparente 'estado' de abandono com poucos equipamentos em funcionamento.
                     Em que pese as possíveis irregularidades que existam no complexo olímpico, e que devem ser apuradas e sanadas pelo Poder Púbico, a interdição das instalações olímpicas penalizam e causam graves prejuízos aos atletas que estão em plena preparação para as olímpiadas de 2020.'
	Exame de admissibilidade
	3.	Inicialmente, deve-se registrar que a representação preenche os requisitos de admissibilidade constantes no art. 235 do Regimento Interno do TCU, c/c o art. 103, § 1º, da Resolução - TCU 259/2014, haja vista a matéria ser de competência do Tribunal, referir-se a responsável sujeito a sua jurisdição, estar redigida em linguagem clara e objetiva, conter nome legível, qualificação e endereço do representante, bem como encontrar-se acompanhada do indício concernente à irregularidade ou ilegalidade, e de existir interesse público para o trato da possível irregularidade.
	4. Além disso, a Senadora Leila Barros possui legitimidade para representar ao Tribunal, consoante disposto no inciso III do art. 237 do RITCU.
	5. Ainda, conforme dispõe o art. 103, § 1º, in fine, da Resolução - TCU 259/2014, verifica-se a existência do interesse público no trato da suposta irregularidade/ilegalidade, pois as possíveis irregularidades na aplicação dos recursos em comento poderiam, em tese, causar prejuízo aos cofres públicos federais, bem como aos munícipes daquela localidade. 
	6. Dessa forma, a representação poderá ser apurada, para fins de comprovar a sua procedência, nos termos do art. 234, § 2º, segunda parte, do Regimento Interno do TCU, aplicável às representações de acordo com o parágrafo único do art. 237 do mesmo RI/TCU.
	Exame técnico
	7. Em relação à matéria em comento, a partir de contatos telefônicos, o Ministério da Cidadania enviou ao autor desta instrução os documentos de peças 4 e 5, os quais foram juntados aos presentes autos, e dos quais destacamos o teor do Ofício n. 40/2020/SEESP-ADJUNTO/MC (peça 5) , datado de 6/3/2020, encaminhado pela Secretaria Especial do Esporte - Ministério da Cidadania,     em resposta ao Ofício n. 007/2020 - GSLB (peça 4) , de Sua Excelência em tela, onde se lê:
                  'Senhora Senadora,
                    Com os meus cumprimentos, refiro-me ao Of. 007/2020 - GSLB (SEI n. 6665505) , que solicita, em caráter de urgência, que sejam adotadas as providências administrativas, judiciais e legais visando a desinterdição das instalações olímpicas construídas no estado do Rio de Janeiro, para registrar que a interdição foi suspensa, conforme exposto no DESPACHO/DECISÃO (SEI n. 6758809) , à peça 5, p. 3-7, e atestado pela Consultoria Jurídica na NOTA n. 0135/2020/CONJUR-EB/CGU/AGU (SEI n. 6758959) , à peça 5, p. 8-9.'
	8. Considerando o exposto acima, resta a este Tribunal comunicar à Senadora Leila Barros sobre a suspensão da liminar da qual a mesma fez referência em seu ofício a esta Corte de Contas, mediante decisão em Segunda Instância. 
	9. Vale frisar que detalhado monitoramento do legado olímpico no Rio de Janeiro (RJ) já está sendo tratado no TC Processo 034.795/2018-9 (MON) , da relatoria do Ministro Augusto Nardes, ao qual estes autos podem sem apensados. Convém informar a Senadora da tramitação do referido monitoramento.	                     
	Conclusão
	10. Resta suficiente, no que se refere especificamente a esta representação, que o Tribunal comunique à Senadora Leila Barros sobre a suspensão da liminar da qual a mesma fez referência em seu ofício a esta Corte de Contas, mediante decisão em Segunda Instância. Ao mesmo tempo, pode-se informar à representante que detalhado monitoramento do legado olímpico no Rio de Janeiro (RJ) já está sendo tratado no TC Processo 034.795/2018-9 (MON) , 
	Proposta de encaminhamento
	11. Ante todo o exposto, submetem-se os autos à consideração superior, propondo:
	a) conhecer da presente representação, satisfeitos os requisitos de admissibilidade previstos nos arts. 235 e 237, inciso III, do Regimento Interno deste Tribunal, e no art. 103, § 1º, da Resolução - TCU 259/2014, para, no mérito, considerá-la procedente;
	b) informar à representante Senadora Leila Barros:
	b.1) que a interdição judicial das instalações olímpicas no Rio de Janeiro foi suspensa por despacho de 28/1/2020 do Sr. Juiz Federal Sergio Schwaitzer, do Tribunal Regional Federal da 2ª Região, no Agravo de Instrumento. 5000287-79.2020.4.02.0000/RJ;
	b.2) que o Tribunal já está tratando do legado olímpico no Rio de Janeiro por meio de detalhado monitoramento conduzido no processo TC Processo 034.795/2018-9, ao qual se pode ter acesso por meio do Portal do Tribunal (www.tcu.gov.br) ou, ainda, solicitar ingresso ao Relator, na condição de interessada;
	c) encaminhar cópia do acórdão que vier a ser proferido à Senadora Leila Barros, destacando que o relatório e o voto que fundamentam a deliberação encaminhada podem ser acessados por meio do Portal do Tribunal, endereço eletrônico www.tcu.gov.br/acordaos;
	d) apensar os presentes autos ao TC Processo 034.795/2018-9, com fundamento na Resolução TCU 259/2014, art. 36."
É o Relatório.

não há.

Não atuou.

REPRESENTAÇÃO. POSSÍVEL INTERDIÇÃO DAS INSTALAÇÕES OLÍMPICAS NO RIO DE JANEIRO - RJ. CONHECIMENTO. PREJUÍZO AO MÉRITO DO FEITO, POR AUSÊNCIA DE OBJETO. COMUNICAÇÃO. arquivamento pelo apensamento.

REPRESENTAÇÃO (REPR)

Secretaria de Controle Externo do Trabalho e Entidades Paraestatais (SecexTrabalho).

Trata-se de representação formulada pela Exma. Sra. Senadora Leila Barros sobre a possível interdição das instalações olímpicas no Rio de Janeiro - RJ por intermédio da liminar deferida pela 17ª Vara Federal a partir do pedido feito pelo Ministério Público Federal, podendo resultar em graves prejuízos ao esporte no Brasil.
2.	O TCU deve conhecer, preliminarmente, da presente representação, já que preenchidos os requisitos de admissibilidade, até porque o feito tenderia a tratar de eventual matéria sujeita à jurisdição do Tribunal.  
3.	Já no mérito, em linhas gerais, a ora representante argumentou que, diante dos vultosos recursos públicos na construção do aludido centro olímpico, deveriam ser apuradas as responsabilidades sobre os motivos da interdição das instalações olímpicas no Rio de Janeiro - RJ e o possível abandono dos equipamentos públicos, como noticiado na imprensa nacional e relatado pelo Ministério Público Federal na correspondente ação judicial perante a Justiça Federal.
4.	De todo modo, após a análise do feito, a SecexTrabalho propôs o conhecimento da representação para, no mérito, considerá-la procedente.
5.	O TCU pode incorporar o parecer da unidade técnica a estas razões de decidir, sem prejuízo, contudo, de pugnar pelo conhecimento da presente representação para, no mérito, considerá-la prejudicada, por perda de objeto. 
6.	Como visto, o principal argumento oferecido pela ora representante teria restado prejudicado a partir da notícia no sentido de a suscitada interdição judicial sobre as instalações olímpicas no Rio de Janeiro - RJ ter sido suspensa pela decisão do Exmo. Sr. Sérgio Schwaitzer, em 28/1/2020, como Desembargador do Tribunal Regional Federal da 2ª Região, ao julgar o Agravo de Instrumento n.º 5000287-79.2020.4.02.0000/RJ, autorizando a reabertura do Parque Olímpico da Barra e do Complexo Desportivo de Deodoro (Peça 5) .
7.	Por outro ângulo, a unidade técnica anunciou adicionalmente que o detalhado monitoramento sobre as medidas ligadas ao legado olímpico no Rio de Janeiro - RJ seria procedido no bojo do TC Processo 034.795/2018-9, sob a relatoria do Ministro Augusto Nardes, e, assim, seria necessário o apensamento do presente feito ao aludido processo com vistas a reforçar a efetiva fiscalização sobre o alegado abandono dos equipamentos públicos no referido centro olímpico, sem prejuízo de manter a ora representante informada sobre o andamento do respectivo trabalho de fiscalização no TCU e de determinar que a unidade técnica promova o acompanhamento sobre o andamento do processo judicial no âmbito do TRF da 2ª Região e, especialmente, sobre o referido Agravo de Instrumento n.º 5000287-79.2020.4.02.0000/RJ.  
8.	Diante, portanto, dos elementos de convicção até aqui obtidos, o TCU deve conhecer da presente representação para, no mérito, considerá-la prejudicada, por perda de objeto, sem prejuízo de determinar o suscitado apensamento do presente processo ao TC Processo 034.795/2018-9. 
Ante o exposto, pugno pela prolação do Acórdão ora submetido a este Colegiado.
TCU, Sala das Sessões, em tagDataSessao.
Ministro-Substituto ANDRÉ LUÍS DE CARVALHO 
Relator